臺灣臺中地方法院刑事判決　99年度交訴字第300號
公　訴　人　臺灣臺中地方法院檢察署檢察官
被　　　告　王立紅
上列被告因肇事逃逸等案件，經檢察官提起公訴（99年度調偵字
第382號），本院判決如下：
    主  文
王立紅無罪。
    理  由
一、公訴意旨略以：被告王立紅未領有自小客車駕駛執照，於民
    國99年1 月3 日凌晨0 時許，無照駕駛其向林溪貴（公共危
    險及過失傷害罪嫌部分，經檢察官為不起訴處分確定）借用
    之車牌號碼9512-UC 號自小客車，沿臺中市○○路往瀋陽路
    方向行駛，嗣於同日凌晨0 時25分許，行經速限為每小時50
    公里之臺中市○○路與大連路設有閃光管制號誌之交岔路口
    時，原應注意行車速度，依速限標誌或標線之規定，不得超
    速行駛，以及汽車行駛至交岔路口時，行進應遵守燈光號誌
    之指示，而其行向之號誌係正常運作之閃光黃燈，表示「警
    告」，車輛應減速接近，注意安全小心通過，並應注意車前
    狀況，隨時採取必要之安全措施，而依當時情形天候雖雨、
    夜間有照明、路面濕潤、無缺陷、無障礙物、視距良好等客
    觀情形，並無不能注意之情事，竟疏未注意車前狀況，減速
    慢行，貿然以時速約60公里之速度超速疾駛，適有劉慶森騎
    乘車牌號碼KW6-093 號重機車搭載其妻潘月照，沿臺中市○
    ○路往崇德路方向行駛，行至上開交岔路口，亦疏未注意遵
    守道路交通號誌之指示，其車行方向設有行車管制號誌閃光
    紅燈，表示「停車再開」，車輛應減速接近，先停止於交岔
    路口前，讓幹道車優先通行後認為安全時，方得續行，即行
    騎乘通過該路口，致王立紅見狀閃避不及，其所駕駛該自小
    客車右前方車頭處與劉慶森所騎乘上開機車右側發生碰撞，
    劉慶森、潘月照因而人車倒地，致劉慶森受有顏面多處擦傷
    、右手及雙下肢多處挫傷之傷害，潘月照則受有橈骨、右腓
    骨骨折等傷害。詎王立紅明知其已肇事致人受傷，係依法負
    有救助義務之人，理應協助將傷者送醫救治，或為適當之保
    護處置；然其竟基於肇事逃逸之故意，於肇事後既未下車察
    看，亦不為必要之安全救護行為，並駕駛前開自小客車逕行
    駛離現場而逃逸。因認為被告涉犯刑法第185 條之4 之肇事
    逃逸罪及第284 條第1 項前段之過失傷害等罪嫌。
二、證據能力部分：
    按被告以外之人於審判外之陳述，雖不符刑事訴訟法第159
    條之1至第159條之4之規定，而經當事人於審判程序同意作
    為證據，法院審酌該言詞陳述或書面陳述作成時之情況，認
    為適當者，亦得為證據。當事人、代理人或辯護人於法院調
    查證據時，知有第159條第1項不得為證據之情形，而未於言
    詞辯論終結前聲明異議者，視為有前項之同意，刑事訴訟法
    第159條之5定有明文。立法意旨在於傳聞證據未經當事人之
    反對詰問予以核實，原則上先予排除。惟若當事人己放棄反
    對詰問權，於審判程序中表明同意該等傳聞證據可作為證據
    ；或於言詞辯論終結前未聲明異議，基於尊重當事人對傳聞
    證據之處分權，及證據資料愈豐富，愈有助於真實發現之理
    念，且強化言詞辯論主義，使訴訟程序得以順暢進行，上開
    傳聞證據亦均具證據能力。查本件檢察官及被告對於卷附供
    述證據及非供述證據之證據能力，均未於本案言詞辯論終結
    前，就所調查之證據以言詞或書面聲明異議，相關供述證據
    及非供述證據亦經本院於審理期日逐一提示、朗讀，並告以
    要旨，本院審酌該等證據資料作成時之情況，並無違法取證
    或其他不當情事，認以之作為本案之證據均屬適當，揆諸上
    開規定，應認均具有證據能力。
三、按犯罪事實應依證據認定之，無證據不得認定犯罪事實；且
    不能證明被告犯罪者，應諭知無罪之判決，刑事訴訟法第15
    4 條第2 項、第301 條第1 項前段分別定有明文。復按刑事
    訴訟上證明之資料，無論其為直接證據或間接證據，均須達
    於通常一般之人均不致有所懷疑，而得確信其為真實之程度
    ，始得據為有罪之認定，若其關於被告是否犯罪之證明未能
    達此程度，而有合理之懷疑存在時，致使無從形成有罪之確
    信，在刑事訴訟「罪疑唯輕」、「無罪推定」原則下，依據
    「罪證有疑，利於被告」之證據法則，即不得遽為不利被告
    之認定，最高法院76年台上字第4986號判例意旨曾強調此一
    原則，足資參照。又按最高法院於92年9 月1 日刑事訴訟法
    修正改採當事人進行主義精神之立法例後，特別依據刑事訴
    訟法第161 條第1 項規定（檢察官就被告犯罪事實，應負舉
    證責任，並指出證明之方法），再次強調謂：「檢察官對於
    起訴之犯罪事實，應負提出證據及說服之實質舉證責任。倘
    其所提出之證據，不足為被告有罪之積極證明，或其指出證
    明之方法，無從說服法院以形成被告有罪之心證，基於無罪
    推定之原則，自應為被告無罪判決之諭知」等語（最高法院
    92年台上字第128 號判例意旨參見）。此即學說上所稱基於
    嚴格證明法則下之「有罪判決確信程度」，對於被告是否犯
    罪之證據應證明至「無庸置疑」之程度，否則，於無罪推定
    原則下，被告自始被推定為無罪之人，對於檢察官所指出犯
    罪嫌疑之事實，並無義務證明其無罪，即所謂不「自證己罪
    原則」，而應由檢察官負提出證據及說服之責任，如檢察官
    無法舉證使達有罪判決之確信程度，以消弭法官對於被告是
    否犯罪所生之合理懷疑，自屬不能證明犯罪，即應諭知被告
    無罪。又被告之自白，不得作為有罪判決之唯一證據，仍應
    調查其他必要之證據，以察其是否與事實相符，刑事訴訟法
    第156 條第2 項定有明文。其立法目的乃欲以補強證據擔保
    自白之真實性，亦即以補強證據之存在，藉之限制自白在證
    據上之價值。而所謂補強證據，則指除該自白本身外，其他
    足以證明自白之犯罪事實確具有相當程度真實性之證據而言
    ，雖所補強者，非以事實之全部為必要，但亦須因補強證據
    與自白之相互利用，足使犯罪事實獲得確信者，始足當之。
    另被告以外之人在審判外之陳述，原則上雖不得以之直接作
    為認定犯罪事實存否之證據，但非不得作為彈劾證據，用來
    爭執被告、證人或鑑定人陳述之證明力。
四、本件檢察官認被告王立紅涉犯刑法第284 條第1 項前段之過
    失傷害罪及第185 條之4 之駕駛動力交通工具肇事，致人受
    傷而逃逸罪嫌，無非係以被告之供述、證人即告訴人劉慶森
    、潘月照之證訴、道路交通事故現場圖、道路交通事故調查
    報告表(一)、(二)、臺中市○○○道路交通事故初步分析研判表
    各1 紙、臺中市○○○道路交通事故談話紀錄表1 份及車輛
    暨交通事故現場照片11張、中國醫藥大學附設醫院診斷證明
    書2 紙為其主要論據。訊據被告王立紅堅詞否認有何肇事逃
    逸及過失傷害犯行，辯稱：伊係來台之大陸配偶，不會駕駛
    汽車亦未取得駕駛執照，肇事之車牌號碼9512-UC 號自小客
    車，係蕭國鴻於98年中秋節間向居住在南投縣名間鄉友人林
    溪貴借為代步之用，事故當天係蕭國鴻駕駛上開汽車附載伊
    自臺中縣潭子鄉（現已改制為臺中市潭子區）前往臺中市○
    ○路附近買宵夜，當時因大雨天色昏暗，告訴人所駕駛之機
    車由左邊疾速駛來，蕭國鴻煞車不及，致所駕駛汽車之右前
    車頭處撞擊告訴人駕駛之機車，事故發生後蕭國鴻並未停車
    察看而直接駛回潭子住處，翌日上午蕭國鴻曾駕駛機車附載
    伊前往事故地點詢問附近商家車禍情形，事後因警察依據車
    號向車主林溪貴查詢，林溪貴之友人李美英致電伊稱出借之
    汽車發生事故，請伊與松安派出所警員聯絡，伊當時致電在
    上班之蕭國鴻商議處理方式，蕭國鴻稱因具公務員身分，不
    能知法犯法，伊提議向警察承認伊係駕駛人，並前往警局製
    作筆錄，嗣並與告訴人達成和解，惟因蕭國鴻不願支付賠償
    金，伊亦無力支付，始將實情說出等語。經查：
(一)、告訴人劉慶森、潘月照於99年1 月3 日凌晨0 時許，共乘車
    牌號碼KW6-093 號重機車，行經臺中市○○路與大連路口時
    ，為車牌號碼9512-UC 號自小客車撞擊倒地受傷，而車牌號
    碼9512-UC 號自小客車駕駛人於事故發生後，並未下車察看
    及為必要之救護行為，即駕車逃離現場，此固有上開證據可
    憑。惟因肇事汽車未停車即逃離現場，於肇事當時究係何人
    駕駛並無事證得以佐據，雖被告於警詢、偵查及本院準備程
    序時均自白係其駕駛肇事汽車，然證人即告訴人劉慶森於偵
    查中證稱：「（問: 你告過失傷害及肇事逃逸的對象是否僅
    止於王立紅? ）我被撞時我已經暈過去了，但我太太潘月照
    還清醒的，她說應該是1 個40幾歲的中年男子開車的」等語
    （臺灣臺中地方法院檢察署99年度他字第1910號卷第37至39
    頁參照），於本院準備程序時陳稱：「（法官問：當初車禍
    發生時你有無看見是誰開車？）當時旁邊有圍觀的人說是男
    生開的，潘月照說有看到是男生開車」等語（本院卷一第
    47-48 頁參照）；而證人即告訴人潘月照於偵查中證稱：「
    （問: 出車禍當時，你是清醒的，還是昏迷的? ）人車倒地
    後，我先生劉慶森昏迷了，我是清醒的」，「（問: 當初對
    方自小客車的駕駛是男的還是女的? ）當天晚上在下雨，我
    有看到2 個人，但無法確定駕駛座的人是男是女」，「（問
    : 駕駛的人有何特徵? ）短頭髮，約40幾歲人，像男子的樣
    子」等語（同上他字卷第37-39 頁參照）。徵諸證人即告訴
    人劉慶森、潘月照於偵查中及本院準備程序中所為陳述，均
    一致指稱肇事車輛由男性駕駛，顯與被告自白係肇事車輛之
    駕駛人乙節不符，被告之自白是否與事實相符，誠屬有疑。
(二)、次查，證人林溪貴即肇事之車牌號碼9512-UC 號自小客車所
    有人於本院審理時到庭證稱：「（檢察官問：你名下有無一
    台BMW9512-UC汽車？現在車在何處？）有，這台現在沒有在
    我家，被蕭國鴻二年前說要跟我買，當時在我住處蕭國鴻拿
    了一萬元定金給我，就先將車開走了，到現在蕭國鴻都沒有
    還我」，「（檢察官問：當時還有誰在場？）當時還有我朋
    友阿三在場，我車沒有過戶給蕭國鴻」，「（檢察官問：你
    是否知道蕭國鴻職業？）蕭國鴻之前在台中港務局當警察，
    在檢查貨櫃，我之前去那邊找過他兩次，只看到他一次。第
    二次就沒有到人了，他同事說他已離職」，「（檢察官問：
    是否認識被告？）我有看過被告一次，被告是跟蕭國鴻一起
    來過我那裡一次」，「（檢察官問：你看到被告那次被告去
    你那裡做什麼？）被告跟蕭國鴻一起來過一次，當時蕭國鴻
    要來跟我買車，蕭國鴻帶被告一起來把車開走」，「（檢察
    官問：當天把BMW 車開走的是誰？）是蕭國鴻將車開走的」
    ，「（受命法官問：你說蕭國鴻要跟你買車，是否有立契約
    ？）沒有，但後來蕭國鴻有再匯兩萬元給我，要我自己辦理
    將該自小客車過戶給蕭國鴻，並要我自己刻他的印章，但他
    身分證沒有給我，所以沒有辦法辦理。匯款的帳號是名間松
    嶺郵局00000000000000號帳戶，匯款時間是九九年六月八日
    」，「（受命法官問：你這台9512-UC 小客車在九九年一月
    間是否發生過車禍？）是名間分駐所管區先找我，說我的車
    有撞到人，我跟管區說我的車要賣給蕭國鴻，管區來找我之
    後蕭國鴻有打電話跟我說他開車A 到人，說跟我沒有關係，
    叫我不用擔心，我說車是我的，還沒過戶，還有責任在我會
    擔心」等語。依上開證人林溪貴之證言，肇事之車牌號碼95
    12-UC 號自小客車係案外人蕭國鴻向證人林溪貴購買，並由
    案外人蕭國鴻將車駛離，且案外人蕭國鴻於事故發生後曾致
    電證人林溪貴稱：「他開車A 到人」等語，足見事故當時駕
    駛肇事之車牌號碼9512-UC 號自小客車之駕駛人應係案外人
    蕭國鴻甚明，如肇事時之駕駛人係被告而非案外人蕭國鴻，
    案外人蕭國鴻自應向證人林溪貴稱被告開車A 到人，豈有稱
    ：「他開車A 到人」等語而自曝駕車肇事之理，足見被告於
    警詢、偵查及本院準備程序時自白係其駕駛肇事汽車顯非事
    實，其嗣後於本院準備程序翻異供稱肇事汽車之駕駛人為案
    外人蕭國鴻應與事實相符，堪予採信。
(三)、再查，證人林溪貴於本院審理時證稱肇事之車牌號碼9512-U
    C 號自小客車係售與案外人蕭國鴻，並提出案外人蕭國鴻匯
    款至其名間松嶺郵局第00000000000000號帳戶之交易明細影
    本為證。經本院依職權向中華郵政股份有限公司南投郵局函
    查結果，案外人蕭國鴻確於99年6 月8 日在臺中縣梧棲鎮（
    現改制為臺中市梧棲區）臨港郵局以帳號00000000000000號
    存簿經由ATM 方式轉入新臺幣20,000元至證人林溪貴上開郵
    局帳戶內，此有該局100 年8 月1 日投營字第1002900566號
    函附卷可佐。又車牌號碼9512-U C號自小客車係1984年出廠
    、廠牌為BMW 之汽車，有車號查詢汽車車籍及相片附卷（同
    上他字卷第33-34 頁、第45頁）可按，而案外人蕭國鴻原任
    職內政部警政署保安警察第三總隊第一大隊第三中隊萬海分
    隊隊員，派駐臺中港萬海貨櫃場擔任貨櫃查驗工作，並已於
    99 年6月2 日離職他就，而案外人蕭國鴻於任職期間係駕駛
    一輛老舊深色BMW 汽車上下勤務，此亦有內政部警政署保安
    警察第三總隊100 年8 月4 日保三警務字第1000008285號函
    及100 年8 月30日保三警務字第1000009290號函（含職務報
    告2 紙）附卷可稽，足證肇事之車牌號碼9512-UC 號自小客
    車確係案外人蕭國鴻所購買並供平日上下班之用，應與事實
    相符。況案外人蕭國鴻已於99年6 月2 日自內政部警政署保
    安警察第三總隊第一大隊第三中隊萬海分隊離職，如肇事之
    車牌號碼9512-UC 號自小客車非其所購買、使用，而係被告
    所購買、使用，案外人蕭國鴻豈有於離職後，仍匯款與證人
    林溪貴之理，益證肇事之車牌號碼9512-UC 號自小客車確係
    案外人蕭國鴻所購買並供平日上下班之用，當與事實相符。
(四)、再查，被告王立紅在台灣並無考（換）領汽車、機車駕駛執
    照之紀錄，且其曾因無照駕駛機車為警攔檢查獲並告發，惟
    並無因駕駛汽車為警攔檢查獲之紀錄，而案外人蕭國鴻則具
    有汽車駕駛執照，並於91年間至94年間曾因駕駛汽車違規為
    警攔檢查獲並告發，此有交通部臺中區監理所100 年6 月27
    日中監營字第1000024386號函、100 年7 月11日中監自字第
    1000026526號函、交通部臺中區監理所豐原監理站100 年7
    月1 日中監豐字第1000010132號函各1 紙附卷可佐。復徵諸
    案外人蕭國鴻於99年6 月2 日前任職內政部警政署保安警察
    第三總隊第一大隊第三中隊萬海分隊隊員並派駐臺中港萬海
    貨櫃場擔任貨櫃查驗工作期間，均係以駕駛汽車為代步工具
    等情節以觀，被告所辯不會駕駛汽車亦未領汽車駕執照乙節
    ，應非虛捏，堪信為真實。
五、綜上所述，公訴人所提出之主要證據即被告於警詢、偵查中
    之自白，因有證人林溪貴證述不符之情形，及告訴人即證人
    劉慶森、潘月照指證肇事之駕駛人為男性等情節，尚難逕以
    認定被告有其指述之過失傷害及肇事逃逸犯行，且卷內亦無
    證據資料足以認定被告前揭所辯非屬事實，本件依公訴人提
    出之證據及其指出之證明方法，尚不足使本院就被告有過失
    傷害及肇事逃逸之犯罪事實形成確切無疑之心證。此外，復
    查無其他任何積極證據，足以證明被告有公訴人所指過失傷
    害及肇事逃逸犯行，即屬不能證明被告犯罪，依法應諭知被
    告無罪之判決。
六、至案外人蕭國鴻是否涉犯過失傷害及肇事逃逸罪嫌，應另由
    檢察官依法偵辦，併予說明。
據上論斷，應依刑事訴訟法第301條第1項前段，判決如主文。
本案經檢察官楊朝森到庭執行職務。
中    華    民    國   100    年    9     月    28    日
                  刑事第六庭  審判長法  官  鍾堯航
                                    法  官  郭德進
                                    法  官  李立傑
以上正本證明與原本無異。
如不服本判決，應於送達後十日內向本院提出上訴狀（須附繕本
），上訴於臺灣高等法院臺中分院。
                                    書記官  陳怡臻
中    華    民    國   100    年    9     月    28    日